【裁判字號】    99,交聲,971
【裁判日期】    990430
【裁判案由】    聲明異議
【裁判全文】
臺灣高雄地方法院交通事件裁定         99年度交聲字第971號
原處分機關  高雄市政府交通局
代  表  人  王國材
異  議  人
即受處分人  甲○○
上列異議人即受處分人因違反道路交通管理處罰條例案件，對於
高雄市政府交通局民國99年3 月29日所為之處分（案號：高市交
裁字第裁32-B00000000號裁決書）聲明異議，本院裁定如下：
    主  文
原處分撤銷。
甲○○重型機器腳踏車駕駛人，駕駛重型機器腳踏車經測試檢定
酒精濃度超過規定標準，處罰鍰新臺幣伍仟元，參年內禁止考領
普通重型機器腳踏車駕駛執照，並應接受道路交通安全講習。
    理  由
一、異議意旨略以：異議人於97年10月12日19時許，因參加友人
    喜宴，飲酒後獨自駕駛車號XQX-161 號重型機車返家（普通
    重型機器腳踏車駕駛執照因酒駕吊銷中），行經高雄市○○
    區○○路與大裕路口處，因不勝酒力失控擦撞路邊水泥護欄
    受傷送醫，經警據報前往處理，舉發「酒後駕車，血液中酒
    精濃度換算成酒測器呼氣值為0.72MG/L」之違規事實，原處
    分機關乃依道路交通管理處罰條例第35條第1 項第1 款規定
    ，裁處異議人罰鍰新臺幣（下同）45,000元，吊扣駕駛執照
    12個月，施以道安講習等；惟異議人因同一酒駕行為，業經
    檢察官為緩起訴處分，並繳交罰金4 萬元，如本罰單還要執
    行，爰請求准予扣除已繳交公庫之罰金等語。
二、按聲明異議應以交通違規行為為標的，非以處罰項目為範圍
    ，以酒後駕車之單一交通違規行為，其處罰效果包括罰鍰、
    吊扣駕駛執照與施以道路交通安全講習等，與該交通違規行
    為是否存在並無從分離。法院審理時應先確定受處分人是否
    確有交通違規行為存在，再決定原處分機關所適用之法律有
    無錯誤，縱異議人異議狀僅言明對原處分之一部分聲明異議
    ，未提及其餘處罰項目，然其餘處罰項目與其交通違規行為
    是否存在既無從分離，法院自應予以審理（臺灣高等法院暨
    所屬法院98年法律座談會刑事類提案第23號審查意見參照）
    。準此，縱本件異議人之異議狀僅就原處分關於罰鍰部分聲
    明異議，本院仍應就原處分所為其餘處罰項目一併審理，合
    先敘明。
三、關於原處分處以罰鍰4 萬5 千元部分：
  (一)按汽車駕駛人，駕駛汽車經測試檢定，酒精濃度超過規定標
    準者，處1 萬5 千元以上6 萬元以下罰鍰，並當場移置保管
    其車輛及吊扣其駕駛執照1 年，道路交通管理處罰條例第35
    條第1 項第1 款固定有明文。惟按一行為同時觸犯刑事法律
    及違反行政法上義務規定者，依刑事法律處罰之。但其行為
    應處以其他種類行政罰或得沒入之物而未經法院宣告沒收者
    ，亦得裁處之。前項行為如經不起訴處分或為無罪、免訴、
    不受理、不付審理之裁判確定者，得依違反行政法上之義務
    規定裁處之，行政罰法第26條定有明文。觀諸該法條之立法
    理由：「一行為同時觸犯刑事法律及違反行政法上義務規定
    時，由於刑罰與行政罰同屬對不法行為之制裁，而刑罰之懲
    罰作用較強，故依刑事法律處罰，即足資警惕時，實無為一
    事二罰再處行政罰之必要，且刑事法律處罰，由法院依法定
    程序為之，較符合正當法律程序，應予優先適用。但罰鍰以
    外之沒入或其他種類行政罰，因兼具維護公共秩序之作用，
    為達行政目的，行政機關仍得併與裁處」可知，其立法目的
    ，應指在處罰目的相同且處罰方式相同時，倘依刑事法律處
    罰，即足資警惕時，實無為一事二罰再處以行政罰之必要，
    但罰鍰以外之沒入或其他種類行政罰，因兼具維護公共秩序
    之作用，為達行政目的，行政機關仍得併予裁處。是以，倘
    汽車駕駛人以單一酒後駕駛汽車行為，經測試酒精濃度超過
    規定標準，而同時涉有刑法第185 條之3 公共危險罪嫌時，
    道路交通管理處罰機關除有行政罰法第26條第1 項但書得處
    以其他種類行政罰者之情形，而得裁處其他種類行政罰外，
    關於罰鍰部分，應依行政罰法26條第1 項前段及道路交通管
    理處罰條例第10條規定移送地方法院檢察署處理。至於刑事
    訴訟法第253 條之1 所指之緩起訴處分，其中檢察官命被告
    為金錢給付部分，並得為民事強制執行名義，受處分人因上
    開緩起訴處分而剝奪其財產權，且前揭金錢給付義務亦具有
    強制性、懲罰性，雖不若易科罰金係以支付金錢作為自由刑
    之替代，惟經由緩起訴處分條件之履行使其免於遭檢察官發
    動起訴程式，仍具有替代刑罰之效果，廣義而言，應屬上揭
    所稱之「實質刑事法律處罰」，應有行政罰法第26條第1 項
    「一事不二罰」規定之適用。
  (二)查本件異議人飲用酒類後，駕駛重型機車，於前揭時、地違
    規肇事，其刑事公共危險之犯罪，業經臺灣高雄地方法院檢
    察署檢察官以97年度偵字第34697 號為緩起訴處分確定，異
    議人並已履行緩起訴處分所附繳納4 萬元予公庫之條件。惟
    原處分機關則仍於99年3 月29日裁處受處分人4 萬5 千元之
    罰鍰，並吊扣駕駛執照12個月、施以道安講習等情，業經異
    議人自承在卷，並有高警交字第B00000000 號舉發違反道路
    交通管理事件通知單、高市交裁字第裁32-B00000000號裁決
    書、送達證書、上開緩起訴處分書、臺灣高雄地方法院檢察
    署覆函及自行收納款項統一收據及臺灣高等法院被告前案紀
    錄表附卷可稽，洵堪認定。異議人違反道路交通管理處罰條
    例第35條第1 項之情節雖甚明確。惟依以上說明，對於違規
    者科處行政秩序罰，與刑事制裁所欲達到保護交通安全之目
    的相同，是則處以較重之刑事制裁已足，自無重複處罰之必
    要。對於性質相同之金錢裁罰，既由檢察官處以具有實質刑
    事處罰性質之緩起訴處分，即不得就同一違規事實再處以相
    同類型之行政秩序罰。據此，原處分機關逕以異議人酒精濃
    度超過規定標準，而對其裁處罰鍰4 萬5 千元部分，即有未
    恰。惟依道路交通管理處罰條例第35條第8 項：「前項汽車
    駕駛人，經裁判確定處以罰金低於本條例第92條第3 項所訂
    最低罰鍰基準規定者，應依本條例裁決繳納不足最低罰鍰之
    部分」之規定，異議人仍需繳納不足最低罰鍰之部分即5 千
    元（即45,000-40,000 ＝5,000 ），始為適法。
四、關於原處分處以吊扣小型車普通駕駛執照部分：
  (一)汽車駕駛人飲用酒類後其吐氣所含酒精濃度超過每公升0.25
    毫克者，不得駕車；汽車駕駛人，駕駛汽車經測試檢定有酒
    精濃度超過規定標準者，處1 萬5 千元以上6 萬元以下罰鍰
    ，並當場移置保管其車輛及吊扣其駕駛執照1 年；道路交通
    安全規則第114 條第2 款、道路交通管理處罰條例第35條第
    1 項第1 款分別定有明文。又汽車駕駛人經依道路交通管理
    處罰條例第35條第1 項規定吊扣駕駛執照，並於吊扣期間再
    有同條例第35條第1 項情形者，處6 萬元罰鍰，並當場移置
    保管該汽車及吊銷其駕駛執照，同條例第35條第3 項前段亦
    定有明文。而汽車駕駛人，曾依道路交通管理處罰條例第35
    條第3 項前段規定吊銷駕駛執照者，3 年內不得考領駕駛執
    照，該不得考領駕駛執照規定，於汽車駕駛人係無駕駛執照
    駕車者，亦適用之，同條例第67條第2 項、第5 項復分別定
    有明文。
  (二)另按94年12月14日修正、95年3 月1 日施行之道路交通管理
    處罰條例第68條固規定：「汽車駕駛人，因違反本條例及道
    路交通安全規則之規定，受吊扣或吊銷駕駛執照處分時，吊
    扣或吊銷其持有各級車類之駕駛執照」，惟修正後業已刪除
    『吊扣』之規定，改為：「汽車駕駛人，因違反本條例及道
    路交通安全規則之規定，受吊銷駕駛執照處分時，吊銷其持
    有各級車類之駕駛執照」，其修正理由乃係舊法將違法或違
    規駕駛人所持有各級車類之駕駛執照一併吊扣，失之過酷，
    影響人民工作及生活甚鉅，故依修正後之該條規定，受吊扣
    駕駛執照處分時，僅能吊扣違規當時所駕車類之駕駛執照，
    不再吊扣其持有各級車類之駕駛執照，僅於受吊銷駕駛執照
    處分時，始吊銷其持有各級車類之駕駛執照。
  (三)查異議人於本件違規時，僅有小型車普通駕駛執照，其普通
    重型機車駕照前經酒駕另案吊銷（吊銷期間自95年2 月9 日
    至98年2 月8 日止），是以本件違規當時異議人屬重型機車
    駕照遭吊銷而無照駕駛之狀態，而原處分機關上開裁決所指
    應吊扣之駕駛執照，係指異議人之小型車普通駕駛執照乙節
    ，有本院公路監理電子閘門查詢汽車駕駛人資料2 紙在卷可
    稽（本院卷第13、15頁）。酒後騎乘普通重型機車，依法本
    應吊扣其普通重型機車駕駛執照，惟因異議人並未持有普通
    重型機車駕駛執照，致本件無普通重型機車駕駛執照可供吊
    扣。而行政行為採取方法所造成之損害，不得與所欲達成目
    的之利益顯失均衡，則在異議人實際上已無普通重型機車駕
    駛執照可供吊扣之情形下，吊扣其小型車普通駕駛執照，雖
    可達成禁止受處分人繼續酒後駕駛之目的，然亦同時造成剝
    奪受處分人駕駛其他各類車輛之結果，所造成之損害與所欲
    達成目的之利益，顯然失衡，且與前揭道路交通管理處罰條
    例第68條之修正意旨不符，有違法律保留原則。另按道路交
    通管理處罰條例第67條第6 項明文規定：「汽車駕駛人違反
    本條例規定，應受吊扣駕駛執照處分，於汽車駕駛人係無駕
    駛執照駕車者，在所規定最長吊扣期間內，不得考領駕駛執
    照」，是本條例就無駕駛執照者應受吊扣駕駛執照處分之情
    形，已設有處理之方式，自不得因違規人並無駕駛執照即任
    意吊扣其他種類車輛之駕照。本件異議人既於重型機車駕駛
    執照酒駕吊銷期間有本件酒後駕車違規事實，依道路交通管
    理處罰條例第35條第1 項、第3 項前段規定，原應予吊銷其
    重型機車駕照3 年，而異議人係無重型機車駕照駕駛重型機
    車，應依道路交通管理處罰條例第67條第5 項、第2 項規定
    ，處以在該規定最長吊扣期間即3 年內，不得考領重型機車
    駕駛執照，並符情理之平。
五、綜上所述，原處分關於罰鍰4 萬5 千元部分及吊扣小型車普
    通駕駛執照12個月部分，均有未洽，異議人聲明異議為有理
    由。又因本件異議人酒後駕車僅有一個交通違規行為，而有
    關其處罰效果之罰鍰、吊扣駕駛執照與應參加道路交通安全
    講習等，與該交通違規行為是否存在均無從分離，異議人雖
    就參加道路交通安全講習部分，未言明提起異議，本院仍應
    併予審酌。上開裁處異議人施以道路交通安全講習部分，係
    屬達成遏止酒後駕車不法行為以維護道路交通安全之行政目
    的所必要之其他種類行政罰，依行政罰法第26第1 項但書之
    規定，原處分機關仍得併予處罰，並未違反「一事不二罰」
    原則，惟原處分關於罰鍰及吊扣駕照部分既有違誤，自應由
    本院將原處分全部予以撤銷，自為裁定如主文第2 項所示，
    以資適法。又本件雖係異議人聲明異議之案件，惟原處分既
    有適用法條不當之情形，自無不利益變更禁止原則之適用，
    附此敘明。
六、依道路交通案件處理辦法第20條前段，道路交通管理處罰條
    例第35條第1 項第1 款、第3 項前段、第8 項、第24條第1
    項第2 款、第67條第2 項、第5 項，裁定如主文
中    華    民    國    99    年    4     月    30    日
                  交通法庭    法  官  林建鼎
以上正本證明與原本無異。
如不服本裁定，應於送達後5 日內向本院提出抗告狀（須附繕本
）。
中    華    民    國    99    年    4     月    30    日
                              書記官  林怡君

司法院資訊處製作；財團法人民間司法改革基金會備份。
